臺灣高等法院臺中分院刑事判決　　96年度重上更(三)字第30號
上　訴　人
即　被　告　丁○○
選任辯護人　蕭智元律師
上列上訴人因業務過失致死案件，不服臺灣彰化地方法院90年度
訴字第651號中華民國91年5月1日第一審判決（起訴案號：臺灣
彰化地方法院檢察署89年度偵字第1806號），提起上訴，判決後
經最高法院第三次發回更審，本院判決如下：
    主  文
原判決關於丁○○部分撤銷。
丁○○從事業務之人，因業務上之過失致人於死，處有期徒刑陸
月，如易科罰金，以銀元參佰元即新台幣玖佰元折算壹日。
    事  實
一、丁○○係高雄市和村食品有限公司之負責人，從事魚片製造
    加工販售業務，為從事業務之人。本應注意食品有毒或含有
    害人體健康之物質或異物之情形時，不得製造、調配、加工
    、販賣。惟仍於民國（下同）88年8月前某月日，向歐水明
    、史金鎮、曾芳德、陳泰和或其他不詳之魚貨供應商購入生
    魚片後，應注意該魚片確為無毒，且客觀上亦無不能委由專
    人以專業技術判別、檢驗，或以儀器檢查，或向上游廠商要
    求檢附無毒害材料所製成之檢查合格證明等情事。竟疏未注
    意詳加確認其買入之生魚肉係「無毒」之生魚肉，致未查知
    其買入之生魚肉中攙有含劇毒之河魨魚肉，逕將該生魚肉片
    加以烘熟，製成「香魚片」，復將每20台斤烘熟之魚片裝置
    在僅標示「香魚片」內容物之紙箱內販售。陳振豐係台中縣
    「元信實業社」之實際負責人，江劉秋主係彰化縣鹿港鎮「
    源味香食品店」負責人，均從事販賣香魚片及其他食品業務
    ，均為從事業務之人。陳振豐於88年9月間，向丁○○購買
    上開香魚片，江劉秋主於88年9月間輾轉自陳振豐處購入丁○○所製造烘熟之上開香魚片，均應注意所販賣之食品，不
    得含有毒或有害人體健康之物質，且客觀上亦無不能委由專
    人以專業技術判別、檢驗，或以儀器檢查，或向上游廠商要
    求檢附無毒害材料所製成之檢查合格證明等情事。竟均疏未
    注意詳加確認其販售之香魚片係「無毒」之食品，致未查知
    其販售之香魚片中攙有含劇毒之河魨魚肉，即分別將該香魚
    片在上址店內陳列販賣。嗣於89年2月4日農曆春節期間，戊○○在彰化縣鹿港鎮鹿港巿場內之「源味香食品店」，向江
    劉秋主購得該香魚片攜回供其家人食用後，戊○○、張珮瑜
    、丙○○、乙○○及張詠如均因之受河魨神經毒中毒之傷害
    ，而張詠如送醫後，於89年2月10日13時17分因之中樞神經
    衰竭不治死亡。
二、案經戊○○、張珮瑜、丙○○、乙○○等訴由臺灣彰化地方
    法院檢察署檢察官偵查起訴。
    理  由
一、按中華民國92年1月14四日修正通過之刑事訴訟法施行前，
    已繫屬於各級法院之案件，其以後之訴訟程序，應依修正刑
    事訴訟法終結之。但修正刑事訴訟法施行前已依法定程序進
    行之訴訟程序，其效力不受影響，刑事訴訟法施行法第7條
    之3定有明文。又按刑事訴訟法第184條第4、5款在92年1月1
    4日修正通過、同年2月6日公布實施前，原規定：證人恐因
    陳述致自己受刑事追訴或處罰者，或為被告之受僱人者，不
    得令其具結，嗣於92年2月6日修正公布實施之新規定，刪除
    此部分規定。本件證人即同案被告陳振豐、江劉秋主、歐水
    明自己分別遭查獲販賣或製造魚片，其等供述內容，顯有「
    因陳述致自己受刑事追訴或處罰」之情形，依當時規定，原
    不得令其具結，所以其等彼時所述，雖未具結，惟係依當時
    法定程序進行之訴訟程序，其效力不受影響，仍有證據能力
    ，先予敘明。
二、訊據上訴人即被告丁○○（以下稱被告）矢口否認有何過失
    傷害及過失致死之犯行，辯稱：伊出售予陳振豐之香魚片係
    購自毆水明，然陳振豐除向伊購買外，亦有向其他人購買，
    且江劉秋主除向陳振豐購買外，亦有向其他人購買。被害人
    所吃到之東西並非伊的云云。經查：
  (一)告訴人戊○○、張珮瑜、丙○○、乙○○及被害人張詠如確
    於食用向江劉秋主購買之香魚片後，同時感到不適，旋致告
    訴人戊○○、張珮瑜、丙○○、乙○○受有河魨神經毒中毒
    之傷害；被害人張詠如則因中樞神經衰竭死亡之事實。除經
    戊○○、丙○○、乙○○於警訊中指述甚詳外，並有沙鹿童
    綜合教學醫院之診斷證明書5張、病歷資料等在卷可稽。並
    經臺灣彰化地方法院檢察署檢察官督同檢驗員相驗屬實，製
    有相驗筆錄、相驗屍體證明書、驗斷書在卷可憑。又同案被
    告江劉秋主販予告訴人等之香魚片，係於88年9月間向同案
    被告陳振豐所購等情，迭據其於警詢、偵查、彰化縣衛生局
    訪問紀錄及本院上訴審及更二審審理中供承明確（見相驗卷
    第11頁反面、第27頁反面；偵查卷第62頁；本院上訴卷第11
    1頁、本院重上更(二)卷第64頁），復於本院更一審審理中以
    證人身分結證屬實（見本院上更(一)卷第113反面、第114頁）
    ；同案被告陳振豐所賣予同案被告江劉秋主之香魚片，係向
    被告於88年8月間所購入約200台斤，轉賣其中40台斤予同案
    被告江劉秋主一節，亦經同案被告陳振豐分別於警詢、偵查
    、原審、本院上訴審及更二審審理中供承不諱（見相驗卷第
    13頁反面、第28頁；偵查卷第62頁；原審卷第33頁；本院上
    訴卷第111頁；本院重上更(二)卷審判筆錄），核同案被告江
    劉秋主、陳振豐與被告間均夙無怨隙，且江劉秋主、陳振豐
    分別供出其等販賣魚片之來源，並不能因之脫免自己的過失
    責任，江劉秋主並無誣攀陳振豐之必要，陳振豐亦無誣攀丁○○之必要，足認本件告訴人戊○○等食用後致傷、被害人
    張詠如食用後致死之香魚片，確係由被告丁○○所製造、賣
    出。被告辯稱江劉秋主所販售予被害人之香魚片，並非伊售
    出之食品云云，不足採信。至於同案被告陳振豐於彰化縣衛
    生局訪問紀錄中雖曾陳稱：江劉秋主部分貨品是向伊批購的
    ，但88年5月至8月間沒有購買香魚片，88年8月以後再向伊
    繼續批購香魚片，而且販賣時又與其他廠商製售的香魚片混
    合販賣，所以引起中毒的香魚片是否為向伊批購的，伊不清
    楚等語（見原審卷第56頁）。同案被告陳振豐於本院上訴審
    91年9月25日審理時供稱：被害人所吃之香魚片伊依進貨日
    期推算是向丁○○買的，伊向丁○○購買時，一箱20台斤，
    紙箱裝，內套塑膠袋，紙箱上寫丁○○公司及品名香魚片、
    電話，伊賣給江劉秋主是整箱販賣，江劉秋主販賣之香魚片
    已經拆箱，無法認定是誰的。只能依進貨日期確定等語（見
    本院上訴卷第110頁反面、114頁）。於本院更一審95年3 月
    2日審理中供稱：伊賣出之香魚片，88年8月之前係向黃鶴子
    購買，88年8月以後向丁○○購買，丁○○賣給伊的香魚片1
    箱20斤印有電話、品名、商標，本件案發後，伊與丁○○有
    到江劉秋主家中，沒有看到外包裝紙盒，伊沒有辦法辨識扣
    案的香魚片是不是伊賣出去的，江劉秋主有說把九二一地震
    之前的存貨與後來買的貨，所有的貨混在一起拿出去賣等語
    （見本院上更(一)卷第101至103頁）。然其同時供稱：88年12
    月賣給江秋主的全部是退貨回來，88年12月的貨不是向被告
    丁○○買的，事項南部調來的，江劉秋主說太小隻她不要，
    88年8月後伊除了向被告丁○○買外，只有那一次調過而已
    等語，當天發生事實，將劉秋主打電話給我之後，先找出問
    題，看東西是誰的，後來我發現是丁○○的，我馬上聯絡丁○○請他下來作鑑定，丁○○說那不是他的，我也不曉得，
    （見本院上更(一)卷第102頁）。參以同案被告將劉秋主於本
    案一再堅稱：其所販賣之香魚片，係向陳振豐所購買者。且
    於本院上訴審更明確陳稱：我只向陳振豐叫貨而已，我冷凍
    室不太大，所以分成5斤5斤。那麼久了，箱子我不可能留下
    。這東西銷售不是很大，我沒有向別人叫貨，確實是丁○○
    的等語（見本院上訴卷第111、114頁）。可見同案被告江劉
    秋主所販售之香魚片，確係向同案被告陳振豐所購買者，而
    同案被告陳振豐之香魚片之來源，亦係向被告丁○○所購買
    者無疑。因此，同案被告陳振豐所稱：有混雜其他廠牌之香
    魚片云云，亦與其所稱無法辨別之情節，互不一致，且查無
    證據證明江劉秋主所販之魚片混有其他廠牌，自難憑同案被
    告陳振豐片面臆斷之詞，採為被告有利之認定。
  (二)被告於88年8月間將加工烘熟之魚片販售予同案被告陳振豐
    ，其使用之生魚材料，除於87年1月20日至5月7日止，以250
    餘萬元之價格，陸續向歐水明購入約16公噸之魚片外，於該
    期間內及88年8月前另與史金鎮、曾芳德、陳泰和或其他不
    詳之魚貨供應商，均分別有多次數10萬元不等之魚貨交易，
    此經臺灣高雄地方法院於89年度易字第2371號歐水明違反食
    品衛生管理法案件中調查明確，有該案判決1件在卷可稽。
    被告雖辯稱伊出售予陳振豐之香魚片係全部購自毆水明云云
    ，惟依上揭期間購入魚片之交易金額觀之，被告並未向歐水
    明購入特別多或特別便宜之魚貨，應無特別冷凍囤積歐水明
    所售魚貨之必要；且被告與歐水明最後1次交易係在87年5月
    7日，衡諸常情，類此魚貨之商品冰存越久越不新鮮，且冷
    凍魚貨尚須耗費成本，已購入之魚貨自然儘早使用始符經濟
    效益，則被告係食品製造人，且按其購入之魚貨材料數量觀
    之，其加工產製之成品數量甚大，以在商言商之立場，不可
    能不知如何有效降低、控制成本，其豈可能將已購自歐水明
    之魚貨囤積於冷凍庫中達1年餘均不使用，卻另行陸續向他
    人購入魚貨加工烘製？被告此部分辯詞，顯與常情不符，洵
    不足採。
  (三)按「食品或食品添加物有毒或含有害人體健康之物質或異物
    之情形，不得製造、加工、調配、包裝、儲存、販售、輸出
    、贈與或公開陳列」，食品衛生管理法第11條第3款定有明
    文，此係為管理食品衛生安全及品質，維護國民健康而制定
    ，故規範之對象，不僅限於製造業者，即販賣及陳列者均包
    括在內，此觀諸同法第1條、第7條、第11條、第15條及第32
    條第1項等規定益明。又按刑法第276條第2項所謂之業務，
    係指以反覆同種類之行為為目的之社會活動而言（最高法院
    69年台上字第4047號判例參照）。被告自承產製、銷售香魚
    片多年，同案被告陳振豐、江劉秋主亦自承均販賣魚片、肉
    類食品多年，足見其3人分別反覆為食品之產製、販售之社
    會活動，均為從事業務之人。則被告從事香魚片之加工製造
    及販售業務，同案被告陳振豐、江劉秋主則從事香魚片販售
    業務，彼等所加工製造或販售之香魚片，對不特定消費者之
    生命安全及身體健康影響至鉅，自均應注意所加工製造或販
    賣之香魚片，確實符合食品衛生管理法第11條第3款「食品
    或食品添加物有毒或含有害人體健康之物質或異物之情形，
    不得製造、加工、販售或公開陳列」之規定，即應注意所加
    工製造或販賣之香魚片確實不含有毒物質。
  (四)再按食品製造、加工業者及販售業者，為確保所加工或販售
    食品不含有毒物質之方法甚多，或委由專人以專業技術加以
    判別、檢驗，或以儀器加以檢查，或向上游廠商購入有檢附
    無毒害材料所製成之檢查合格證明之商品，如此始能確保消
    費者食的安全。本件被告雖辯稱其不具判別或鑑定香魚片是
    否為有毒河豚製成之專業能力云云，惟被告既有上開注意義
    務，且客觀上亦無不能委由專人以專業技術判別、檢驗，或
    以儀器檢查，或向上游廠商要求檢附無毒害材料所製成之檢
    查合格證明等情事，自應恪盡其注意義務，縱因此而增加成
    本勞費，亦應確實為之，蓋消費者健康、生命之價值無可取
    代，遠勝於被告之營利價值，自難藉詞不具判別或鑑定香魚
    片是否為有毒之專業能力，即輕易免除上揭注意義務，否則
    任令其等罔顧消費者食的安全而從事食品之製造、販售，無
    異使消費者陷於隨時可能誤食中毒之危險。
  (五)再查被告購入加工烘熟之魚片種類，其中向歐水明購入之部
    分係河魨魚肉，此據證人歐水明於偵查中證稱：「（問：丁○○知道魚片是河魨魚嗎？）知道」等語（見偵查卷宗第83
    頁）；於原審證稱：「（問：他是否知道要跟你買什麼魚？
    ）我賣他10幾年了他都知道我賣給他的都是河魨的魚肉做的
    ，‥‥我都是固定用河魨魚的肉作魚片，但我都是用無毒的
    那種河豚我是從顏色辨別出無毒的種類，丁○○也知道我們
    都是用這種魚在做的‥‥我賣給丁○○的魚片我是用紙箱裝
    賣給丁○○，紙箱上是寫香魚片，但實際上買賣的人都知道
    那是用河魨魚做的，市面上的香魚片大部分是河魨魚做的，
    小部分的我就不了解別人是用何種魚做的」等語（見原審卷
    第86頁），是被告應知悉歐水明或其他供應商所供應之魚片
    種類大部分為河魨魚。況被告從事香魚片加工製造多年，僅
    87年1至5月間，向歐水明進貨部分即高達16餘公噸，足見被
    告經營香魚片之加工事業時日甚久、規模甚大，衡情當無不
    知其所加工香魚片為何種魚種之理。又證人黃深祐於原審證
    稱：「河魨肉在我們那邊因為有毒沒有人買賣，就像廢棄物
    一樣‥‥所以河魨肉的價格我並不知道。但是鱈魚的價格是
    1公斤約200元，鱈魚是進口的，價錢穩定沒什麼變動」（見
    原審卷第208頁），足認製造香魚片之生魚售價會因其種類
    不同而有差異，則加工製成之香魚片售價當亦因生魚原料不
    同而有所差異。再市面上販售之香魚片，有部分係由河豚肉
    所製造，除文獻資料有記載外，在平面媒體（報紙、雜誌）
    、電視、廣播或網路等傳播媒體，亦常時加報導，一般人只
    要稍加注意關心，即可得知，同案被告陳振豐、江劉秋主亦
    有多年從事食品販售之經驗，自難諉稱不知，否則其等如何
    控制進貨成本、確保貨源及獲利。是被告應知所烘製或販賣
    之香魚片，其作成之生魚原料中含有河魨魚肉。
  (六)按河魨魚類有無毒與有毒之區別，我國法令並未禁止製造、
    加工、販售無毒河魨及其製品，有行政院衛生署90年10月22
    日衛署食字第0900061529號函附卷可稽（見原審卷第98頁）
    。而香魚片檢驗河魨毒之方法，依附卷之行政院衛生署藥物
    食品檢驗局90年7月18日藥檢伍字第9011447號函：「三、香
    魚片檢驗河魨毒之方法，是將香魚片先剪碎，並研磨成魚鬆
    狀物後，以0.1％醋酸萃取，再將萃取液注射入小鼠腹腔內
    ，藉由小鼠之臨床反應判斷是否含有河魨毒，並計算毒素濃
    度，其單位為小鼠單位/公克（MU/g，mouse unit/g），一
    個小鼠單位為使一隻20g之小鼠於30分鐘死亡之毒素量。四
    、香魚片含毒主要原因，係誤用有毒河魨為原料所致，香魚
    片若保留完整魚尾者，一般人有可能藉由有毒河魨與無毒河
    魨之不同形狀尾部而辨認。另檢驗是否有毒，則需專業技術
    ，一般人無可能進行」（見原審卷第59頁），可知一般消費
    者無從判斷香魚片是否有毒。惟被告並非一般消費者，而係
    食品製造、加工及販售業者，負有確保所製造加工或販售食
    品不含有毒物質之注意義務，且其等均知悉所加工製造或販
    賣之香魚片中含有河魨魚肉，已如前述，則其等對所製造加
    工或販售之香魚片，更須戒慎注意其中確實不含有毒物質，
    自不可因其等不具檢驗、判別之專業，即遽予免除上開注意
    義務，被告雖辯稱其購買之魚片均已去頭去尾，根本無從判
    斷何類魚種，亦無從判斷是否為有毒之河魨魚云云，縱其購
    入之魚片外觀已無從辨識、判別，仍不得據以免除上開注意
    義務。則被告既未具此專業，客觀上亦無不能注意之情事，
    竟仍未委由專業人員加以判別、檢驗，或以儀器加以檢查，
    或向上游廠商購入有檢附無毒害材料所製成之檢查合格證明
    ，乃任憑主觀經驗即輕率認定係「無毒」之魚片即加以製造
    、加工、販售，因之致戊○○、張珮瑜、丙○○、乙○○、
    張詠如食用後均受有河魨神經毒中毒之傷害，張詠如更因之
    不幸死亡，被告自難辭過失責任。
  (七)綜上所述，被告所辯顯係事後卸責之詞，不足採信。被告之
    過失行為與戊○○、張珮瑜、丙○○、乙○○所受傷害及張
    詠如死亡間，有相當因果關係。被告之過失犯行堪予認定。
三、按被告行為後，刑法及刑法施行法業於94年2月2日總統以華
    總一義字第09400014901號令修正公布，並於95年7月1日施
    行（下稱新刑法，修正前刑法下稱舊刑法），參酌最高法院
    95年5月23日刑事庭第8次會議決議，新刑法第2條第1項之規
    定，係規範行為後法律變更所生新舊法律比較適用之準據法
    ，於新刑法施行後，應適用新刑法第2條第1項之規定，為「
    從舊從輕」之比較。另於比較時應就罪刑有關之共犯、未遂
    犯、想像競合犯、牽連犯、連續犯、結合犯，以及累犯加重
    、自首減輕暨其他法定加減原因（如身分加減）與加減比例
    等一切情形，本於統一性及整體性原則，綜其全部罪刑之結
    果而為比較。本件被告於犯罪時之刑法第33條第5款規定：
    罰金：一元以上。而修正後刑法第33條第5款規定：罰金：
    新台幣一千元以上，以百元計算之。依修正前刑法及罰金罰
    鍰提高標準條例第1條提高，並折算為新台幣後之罰金最低
    額，與修正後之罰金最低額比較結果，以舊法之規定有利於
    被告。又刑法第41條第1項前段規定：「犯最重本刑為5年以
    下有期徒刑以下之刑之罪，而受6個月以下有期徒刑或拘役
    之宣告，因身體、教育、職業、家庭之關係或其他正當事由
    ，執行顯有困難者，得以1元以上3 元以下折算1日，易科罰
    金」。又被告行為時之易科罰金折算標準，修正前罰金罰鍰
    提高標準條例第2條（現已刪除）規定，就其原定數額提高
    為100倍折算1日，則本件被告行為時之易科罰金折算標準，
    最高應以銀元300元折算1日，經折算為新臺幣後，應以新臺
    幣900元折算為1日。惟新刑法第41 條第1項前段則規定：「
    犯最重本刑為5年以下有期徒刑以下之刑之罪，而受6個月以
    下有期徒刑或拘役之宣告者，得以新臺幣1000元、2000元或
    3000元折算一日，易科罰金」。比較修正前後之易科罰金折
    算標準，以舊刑法之規定較有利於被告，則應依刑法第2條
    第1項前段，適用修正前刑法第41條第1項前段及修正前罰金
    罰鍰提高標準條例第2條之規定，定其折算標準。
四、核被告從事魚片食品製造加工、販售業務，因業務上過失致
    被害人張詠如死亡，又致告訴人戊○○、張珮瑜、丙○○、
    乙○○等受河魨神經毒中毒之傷害，係犯刑法第276條第2項
    業務過失致死及第284條第2項業務過失傷害罪。被告以一行
    為觸犯上開罪名，屬想像競合犯，應從一重之業務過失致死
    罪論處。
五、原審以被告丁○○罪證明確，予以論罪科刑，固非無見。惟
    查：(一)被告係向歐水明、史金鎮、曾芳德、陳泰和或其他不
    詳之魚貨供應商購入生魚片，原審認係向歐水明購入；(二)被
    告負有確保所製造、販售食品安全無毒之注意義務，且客觀
    上並無不能注意之情事，原審就此事項未於事實理由內詳加
    認定記載，均有違誤。檢察官執此為由提起上訴，為有理由
    ；又被告提起上訴，以其並無過失犯行云云，固無可取，惟
    原審判決既有上開可議之處，即屬無可維持，應由本院將原
    審判決關於被告丁○○部分予以撤銷改判。爰審酌被告之素
    行、過失程度、犯罪動機、目的、手段、犯罪後雖否認犯行
    ，惟均與告訴人達成和解，並賠償其等所受損害等一切情狀
    ，量處如主文第二項所示之刑，並依修正前刑法第41條第1
    項前段諭知易科罰金之折算標準。
據上論斷，應依刑事訴訟法第369條第1項前段、第364條、第299
條第1項前段，刑法第2條第1項前段、第276條第2項、第284條第
2項、第55條，修正前刑法第41條第1項前段，修正前罰金罰鍰提
高標準條例第2條，判決如主文。
本案經檢察官甲○到庭執行職務。
中　　華　　民　　國　　96　　年　　5 　　月　　15　　日
            刑事第十一庭  審判長法　官  陳  朱  貴
                                法　官  胡  文  傑
                                法　官  郭  同  奇
上列正本證明與原本無異。
如不服本判決應於收受送達後十日內向本院提出上訴狀，其未敘
述上訴之理由者並得於提起上訴後十日內向本院補提理由書（均
須按他造當事人之人數附繕本）。
                                書記官  康  孝  慈
中　　華　　民　　國　　96　　年　　5 　　月　　18　　日
附錄論罪科刑法條
刑法第276條第2項
從事業務之人，因業務上之過失犯前項之罪者，處5年以下有期
徒刑或拘役，得併科3千元以下罰金。
刑法第284條第2項
從事業務之人，因業務上之過失傷害人者，處1年以下有期徒刑
、拘役或1千元以下罰金，致重傷者，處3年以下有期徒刑、拘役
或2千元以下罰金。
